【裁判字號】    94,重上,556
【裁判日期】    950829
【裁判案由】    債務人異議之訴
【裁判全文】
臺灣高等法院民事判決                 94年度重上字第556號
上訴人即附
帶被上訴人  達美迪亞國際有限公司
法定代理人  甲○○
訴訟代理人  方雍仁律師
被上訴人即
附帶上訴人  慶豐富實業股份有限公司
法定代理人  乙○○
訴訟代理人  張炳煌律師
            余青慧律師
上列當事人間債務人異議之訴等事件，上訴人對於中華民國94年
9月16日臺灣臺北地方法院93年度重訴字第562號第一審判決提起
上訴，被上訴人為一部附帶上訴，本院於95年8月8日言詞辯論終
結，判決如下：
    主      文
上訴及附帶上訴均駁回。
第二審訴訟費用關於上訴部分，由上訴人負擔，附帶上訴部分，
由被上訴人負擔。
    事實及理由
一按「被上訴人於言詞辯論終結前，得為附帶上訴」，民事訴訟
  法第460條第1項前段定有明文，本件被上訴人於言詞辯論終結
  前，為附帶上訴，合於上開規定。另「當事人不得提出新攻擊
  或防禦方法。但有下列情形之一者，不在此限：‧‧‧四  事
  實於法院已顯著或為其職務上所已知或應依職權調查證據者。
  六  如不許其提出顯失公平者」，民事訴訟法第447條第1項第
  4款、第6款定有明文。上訴人於原審雖未就後揭授權書第19條
  之約定主張終止契約，然該授權書既經被上訴人於原審提出，
  則第19條之約定為法院所已知，況如不許上訴人提出該新攻擊
  防禦方法，有顯失公平之情形，揆諸上開規定，自應准上訴人
  提出。
二被上訴人即附帶上訴人起訴主張：兩造於民國91年2月4日簽訂
  中國大陸及臺灣地區、美國地區之「MAXFIELD PARRISH藝術系
  列商品授權契約書」（下稱授權書）2份，由上訴人即附帶被
  上訴人授權伊使用「MAXFIELD PARRISH」商標（下稱系爭商標
  ），上訴人則係向美國ARTShows and Products Corporation
  （簡稱ASaP）取得系爭商標使用授權。2份授權書均係上訴人
  授權伊使用系爭商標於約定商品之上，僅授權使用區域不同，
  一為中國大陸及臺灣地區，一為美國地區，授權期間均自91年
  2月1日至94年8月31日，權利金各為美金30萬元，合計美金60
  萬元。伊已依約匯入2份授權書50％權利金即美金30萬元至上
  訴人指定之趙美珍帳戶，並於91年2月4日簽發到期日為93年2
  月1日，面額新臺幣1,050萬元，第CH433701號之本票1紙（下
  稱系爭本票）予上訴人，作為支付另50％之權利金。詎上訴人
  簽約取得美金30萬元權利金後，未依授權書第9條約定，將與
  產品有關之圖樣、設計、造形、照片或其他資料等（下稱美術
  品）提供與伊，亦未依協議共同負擔設計師Deborah之設計費
  ，伊依授權書第12條之約定，將開發之產品送交其審核時，其
  未依約於15日內回覆審核結果，致伊未能於簽訂授權書後9個
  月內製造授權商品，依授權書第11條第1項之約定，2份授權於
  簽約日後9個月屆滿時自動解除。授權書解除後上訴人未將系
  爭本票返還予伊，反持之聲請強制執行，經臺灣彰化地方法院
  93 年度票字第247號裁定（下稱本票裁定）予以准許，其再以
  該裁定為執行名義，經原法院以93年度執字第13796號（下稱
  強制執行事件）開始強制執行，因系爭本票債權於執行名義成
  立前已有不成立或消滅或妨礙上訴人請求之事由發生，爰依民
  法第259條、強制執行法第14條第2項之規定，求為(一)確認上訴
  人持有被上訴人簽發之系爭本票，票據權利不存在、原法院強
  制執行事件所為之執行程序應予撤銷；(二)命上訴人給付美金30
  萬元，及自91年2月7日起加計法定遲延利息之判決。
  上訴人則以：兩造於91年2月4日簽訂2份授權書，被上訴人因
  而取得系爭商標之使用權，伊於91年11月4日前已依約提供美
  術品並協助其進行產品之開發，被上訴人已完成商品之樣品開
  發，並正式製造產品上市販賣，伊無被上訴人所稱違反授權書
  第11條約定之情事，況該約定之真意，應以可歸責於伊之事由
  致不能完成時，始生自動解除之法律效力，被上訴人既已依約
  使用系爭商標，自須支付權利金及系爭本票之票款云云，資為
  抗辯。
三原審判決(一)確認上訴人持有被上訴人簽發之系爭本票，票據權
  利不存在、(二)原法院強制執行事件所為之執行程序應予撤銷，
  駁回被上訴人其餘之請求（即給付美金30萬元本息部分），上
  訴人提起上訴，聲明：
  (一)原判決不利於上訴人部分廢棄。
  (二)上廢棄部分，被上訴人在第一審之訴駁回。
  對被上訴人之附帶上訴則聲明：附帶上訴駁回。
  被上訴人對上訴人之上訴聲明：上訴駁回。
  並就原審敗訴部分為一部附帶上訴（另美金15萬元本息部分未
  聲明不服) ，聲明：
  (一)原審判決關於後開第2項、第3項部分廢棄。
  (二)上項廢棄部分，附帶被上訴人應給付附帶上訴人美金15萬元
    ，及自91年2月7日起至清償日止，按年息5％計算之利息，
    並得於給付時按臺灣銀行牌告美金賣出匯率折算新臺幣給付
    之。
  (三)前項請求，願以現金或等值華南商業銀行無記名可轉讓定期
    存單供擔保請准假執行。
四被上訴人主張前揭事實，提出2份授權書、美金30萬元匯出匯
  款證明書及趙美珍存摺封面、系爭本票、本票裁定、強制執行
  事件執行命令等件為證（原審卷第12-36頁），兩造就(一)其等
  於91年2月4日簽訂2份授權契約書，由上訴人授權被上訴人使
  用系爭商標，授權期間均為91年2月1日至94年8月31日止，權
  利金各為美金30萬元、(二)被上訴人已將50％之權利金計30 萬
  元匯至上訴人指定之趙美珍帳戶，並簽發系爭本票交予上訴人
  ，支付其餘50％之權利金、(三)其等於91年7月間共同委請上訴
  人推荐之美國設計師Deborah設計系爭商標之樣品，並協議共
  同負擔美金6萬元之費用，被上訴人已於91年7月4日、9月2日
  及12月12日各匯款美金1萬元至上訴人指定之帳戶等事實不爭
  執。
五被上訴人主張上訴人未盡授權書第9條之協助義務，無非以上
  訴人未依協議共同負擔設計師Deborah之設計費，反令被上訴
  人全額負擔，且其依授權書第12條將開發之產品送交上訴人審
  核時，上訴人未在15日內回覆其審核結果，致其無法於91年11
  月4日前開發製造商品云云，為上訴人所否認。經查，授權書
  第9條固約定：「授權人（上訴人）應提供被授權人（被上訴
  人）與產品有關之圖樣、設計、造型、照片或其他資料（以下
  簡稱【美術品】) ，協助被授權人進行產品之開發」，顯然，
  上訴人雖有協助被上訴人進行產品開發之義務，惟其協助義務
  僅止於提供所約定與產品有關之美術品協助被上訴人開發，苟
  被上訴人開發產品另委由他人設計，即便該他人設計之成果不
  符被上訴人主觀之期待，乃屬被上訴人與設計者間之問題，被
  上訴人不得以設計者設計之產品不符其需求，即主張上訴人未
  盡協助義務。被上訴人曾依上訴人之推薦委託設計師Deborah
  設計產品，並已支付設計費用，且兩造公司人員曾於91年10月
  間赴美與Deborah共同商討商品之設計開發等情，有上訴人提
  出之照片在卷可憑（原審卷第107-117頁），且為被上訴人所
  不爭執（原審卷第193頁），依上開說明，應認上訴人已依授
  權書第9條之約定盡其協助義務。此外，被上訴人就其依授權
  書第12條之約定，將所開發之產品送交上訴人審核時，上訴人
  未在15日內回覆其審核結果一節未能舉證以實其說，是上訴人
  已盡授權書第9條所約定之協助義務，殆無疑義。
六被上訴人另主張依授權書第11條〔按2份授權書僅第3條有關授
  權地區不同（原審卷第14、23頁），其餘條文均相同〕約定：
  「倘在本約簽訂日期之九個月內，被授權人不依照本約之規定
  完成商品之樣品開發並正式製造產品，本約應即自動解除。又
  倘於本約期間以及前述規定之九個月期限屆滿之後，被授權人
  未經授權人書面同意而停止製造產品，本約應自動解除。被授
  權人因違反上述兩項規定，而使本合約自動解除，致本約定產
  品開發進度遲延，授權人得將被授權人繳交之簽約金沒收，以
  做為延誤進度所造成損失之賠償」之約定，2份授權書均已因
  約定之解除條件成就而失其效力，雖為上訴人所否認。按「當
  事人主張於己有利之事實者，就其事實有舉證之責任」，民事
  訴訟法第277條前段定有明文，苟上訴人認2份授權書無因第11
  條之消極條件成就而自動解除致失效之原因事實，自應就被上
  訴人於91年11月3日前已完成商品開發並正式製造產品，且迄
  今仍繼續使用系爭商標製造產品等積極事實，即無授權書第11
  條前段、中段所稱「自動解除」之情形一節舉證以實其說。茲
  就美國地區之授權而言，被上訴人主張其於美國地區自始未依
  授權書第11條之約定完成商品之樣品開發並完成正式製造產品
  ，依該條前段之約定，美國地區之授權書已自動解除等語，而
  上訴人後述所為舉證均係就大陸、臺灣地區所為之舉證，其提
  出美國H&M寢具特約設計師Deborah設計之契約書及設計師
  Deborah提供之設計圖、被上訴人赴美洽商系爭商標之市場開
  發及設計、被上訴人生產之產品等，均僅得證明被上訴人於臺
  灣地區已完成商品之樣品開發並完成正式製造產品，無由證明
  被上訴人於美國地區亦已完成相同事項，換言之，上訴人迄未
  就被上訴人於美國地區已依約完成商品之樣品開發並完成正式
  製造產品為主張及證明，揆諸上述舉證責任之分配，應認被上
  訴人主張其於美國地區迄未依約完成商品之樣品開發並完成正
  式製造產品一節為實在，已該當於授權書第11條前段「倘在本
  約簽訂日期之九個月內，被授權人不依照本約之規定完成商品
  之樣品開發並正式製造產品，本約應即自動解除」之情形。另
  就大陸、臺灣地區之授權書言，證人即被上訴人之受僱人許燕
  玲於原審93年12月3日言詞辯論期日到場證稱：「〔（提示）
  被證五、六，有何意見〕是我們公司生產的，時間大約是去年
  （92 年）初到年底都有生產，大約生產壹佰多套，因為開版
  有問題，其中一份是年初生產，其中（餘？）是年尾生產的，
  兩種都是生產壹佰多套，另外有三款有去買布但是沒有生產，
  因為花色不適合生產」、「（各一百多套，是否只請東帝興公
  司印刷？）是的」在卷；另證人即為被上訴人開版、製造布匹
  之東帝興實業股份有限公司（下稱東帝興公司）之受僱人林明
  珠於原審同日到場證稱：「（五份各三千碼的布料，何時交貨
  ？）是陸續交貨，最後一批實際交貨是九十二年底。就系爭商
  標的布料，被上訴人就沒有再下訂單」屬實，有其等筆錄在卷
  可參（原審卷第179-182頁）。顯然被上訴人僅委由東帝興公
  司開版、製造使用系爭商標產品所用之布匹，東帝興公司最後
  一批交貨時間在92年年底。另被上訴人提出之倉庫出入賬明細
  ，其中03-3011、03-3014、53B5006A藍、53B5006A桔、
  53B5007B藍、53B5007B桔之布匹在入庫後有出庫之事實（原審
  卷第208、211、213、214、215、216頁），最晚出庫時間為93
  年1月14日〔另筆於93年4月14日出庫之原因為「暇（瑕）退」
  （原審卷第216頁），係因瑕疵品退貨，即出庫非因製造產品
  〕，則被上訴人雖就授權書無因消極條件成就而「自動解除」
  之事實原不負舉證之責，然揆諸前揭證人之證言，其於大陸、
  臺灣地區於93年2月前因未得上訴人之書面同意即停止製造系
  爭商標之產品（原審卷第203頁）一節，已堪採信。
七上訴人雖辯稱被上訴人於臺灣地區迄今仍繼續使用系爭商標云
  云，為被上訴人所否認。查上訴人之立證方式為網路消息、發
  票、信用卡簽帳單、肯納瑞公司廣告、翁凡哲之證言等，然上
  訴人提出之上證三（本院卷(一)第85頁）係第三人之網路消息，
  被上訴人已否認該網路消息為其所發布，該網路資料自不得作
  為有利於上訴人認定之依據。而上證四之統一發票、信用卡簽
  帳單（本院卷(一)第99-100頁）均無品名記載，縱認該統一發票
  、簽帳單係用在購買系爭商標產品，惟上訴人或委由第三人所
  購買之商品樣品照片上並無生產製造日期，該等93年2月4日、
  93年5月11日之統一發票、簽帳單及翁凡哲之證言（原審卷第
  161-162頁），至多僅得證明至遲於93年5月11日市面上仍有系
  爭商標商品販賣之事實，無從證明係被上訴人於93年2月以後
  所製造。另上證五肯納瑞之廣告DM（本院卷(一)第101頁）所載
  特賣時間：「7/14(一)～7/18(五)」，未記載年份，依92、93
  年月曆觀之（本院卷(一)第107頁），顯然該份DM係指92 年而非
  93年，是上訴人所為之舉證尚無由推翻被上訴人主張其於大陸
  、臺灣地區於93年2月前已停止生產系爭商標產品之事實。
八被上訴人於美國地區迄未依約完成商品之樣品開發並完成正式
  製造產品、於大陸、臺灣地區於93年2月前已停止系爭商標產
  品之製造（原審卷第203頁），均如前述，則依授權書第11條
  前段、中段之約定，其效果為美國地區授權書應即自動解除、
  大陸暨臺灣地區授權書於93年2月29日亦應自動解除（原審卷
  第301頁）。上訴人雖辯稱被上訴人故意以停止製造產品 (違
  反製造責任之義務)方式，遂其免除給付權利金之義務，顯係
  為規避權利金之給付，故意以停止生產等不當行為促其條件成
  就，依民法101條「因條件成就而受利益之當事人，如以不正
  當行為促其條件之成就者，視為條件不成就」之規定，亦視為
  條件不成就云云。然授權書第11條前段、中段本以「不依照本
  約之規定完成商品之樣品開發並正式製造產品」、「未經授權
  人書面同意而停止製造產品」為解除條件，被上訴人所為已符
  合各開條件，上訴人未能舉證證明被上訴人係以不正當行為促
  其條件成就，其上開辯解自無可採。上訴人雖辯稱授權第11條
  約定之「製造之責任」，乃課被授權人即被上訴人負有製造商
  品之義務，若被上訴人未履行製造商品之義務時，上訴人有權
  主動終止契約，非被上訴人得主張授權書解除或終止云云，然
  依上開授權書之文義觀之，上訴人所稱本條「乃係課予被授權
  人（即被上訴人）負有製造商品之義務，若被授權人未履行製
  造商品之義務時，授權人有權主動終止契約」云云，與條文文
  義相左，洵無依據。又被上訴人於美國地區、大陸暨臺灣地區
  履約之情形不一，一為迄未完成樣品開發、製造產品，一為雖
  已完成樣品開發、製造產品，惟自93年2月起停止製造，二者
  情節不一，若謂其效果均為契約自動解除，似有未當，然被上
  訴人已主張就大陸、臺灣地區之授權書，探求當事人真意應為
  「自動往後終止」（原審卷第300-301頁、本院卷(一)第38頁）
  ，是兩造就美國地區之授權書於91年11月4日自動解除、大陸
  暨臺灣地區之授權於93年2月29日自動終止，然不論係授權書
  第11條前段之「自動解除」或中段之「自動終止」，其法律效
  果均依後段「被授權人因違反上述兩項規定，而使本給付自動
  解除，致本約定產品開發進度遲延，授權人得將被授權人繳交
  之簽約金沒收，以做為延誤進度所造成之賠償」之約定，則上
  訴人辯稱其已將被上訴人前支付做為簽約金之美金30萬元沒收
  ，作為延誤進度所造成損害之賠償一節，即屬有據。又被上訴
  人給付之30萬元美金係支付使用系爭商標之授權金，與其給付
  予訴外人美國設計師Deborah之設計費無涉，被上訴人將
  Deborah之設計費與本件系爭商標之權利金之混淆，主張其支
  付部份設計費為由，拒付商標權利金，於法無據。被上訴人再
  主張該違約金過高應予核減云云，然被上訴人未舉證證明該約
  定之違約金有何過高之情形，況兩造授權書之權利金各約定為
  美金30萬元，不論係上訴人或被上訴人均必經深思熟慮，被上
  訴人事後以該違約金過高為由請求本院核減，自屬無據，本院
  不予核減。
九至上訴人持有系爭本票部分，按依票據法第13條之規定，票據
  債務人祗不得以自己與發票人或執票人之前手間所存抗辯之事
  由，對抗執票人，若以其自己與執票人間所存抗辯之事由資為
  對抗，則非法所不許。查兩造就系爭本票，為直接前後手關係
  （被上訴人為發票人，上訴人為受款人），被上訴人簽發系爭
  本票交上訴人持有之目的，在給付授權書後續50％權利金予上
  訴人，然美國地區之授權契約已於91年11月4日自動解除、大
  陸暨臺灣地區之授權書亦自93年2月起自動終止，則系爭本票
  之原因關係已不存在，被上訴人請求確認上訴人所持有之系爭
  本票票據權利不存在，為有理由，應予准許。上訴人雖又辯稱
  被上訴人已有違約情事，其得依授權書第19條之約定終止授權
  書，並依授權書第19條第4項之約定，要求被上訴人給付任何
  應付而未付之款項云云。惟查，2份授權書，其中美國地區之
  授權契約已於91年11月4日自動解除，另大陸暨臺灣地區之授
  權書自93年2月起自動終止，該「自動」解除或終止，雖未約
  定應由當事人之一方以意思表示為之，然被上訴人至遲於原審
  言詞辯論終結前已以書狀或言詞辯論期日當場表示授權書解除
  或終止之法律效果〔被上訴人原審準備書(六)狀（原審卷第300-
  301頁）詳載其中效果〕，上訴人已收受被上訴人該意思表示
  ，卻於原審言詞辯論終結後之本院94年12月19日準備程序，方
  以準備書(六)狀主張授權書第19條第4項（本院卷(一)第95-98頁）
  ，斯時授權書早已經被上訴人主張解除或終止而失其效力，上
  訴人自無由再依授權書第19條第4項之約定，請求給付應付而
  未付之款項即系爭本票票款。另按執行名義無確定判決同一之
  效力者，於執行名義成立前，如有債權不成立或消滅或妨礙債
  權人請求之事由發生，債務人亦得於強制執行程序終結前提起
  異議之訴，強制執行法第14條第2項定有明文。上訴人對被上
  訴人就系爭本票票據債權不存在，既如上述，則原法院93年度
  執字第13796號強制執行事件，自有債權不成立之事由發生，
  則被上訴人依強制執行法第14條第2項規定訴請撤銷上開強制
  執行事件所為之執行程序，自有所據，應予准許。
十綜上所述，被上訴人請求確認上訴人持有系爭本票票據權利不
  存在，並請求撤銷原法院93年度執字第13796號強制執行事件
  所為之執行程序，洵屬正當，應予准許，其逾此範圍之請求，
  則屬無據，應予駁回，其敗訴部分假執行之聲請，亦失所依據
  ，應併予駁回。兩造各就其敗訴部分上訴或一部附帶上訴，指
  摘原判決各敗訴部分不當，求予廢棄，為無理由，上訴人之上
  訴、被上訴人之附帶上訴均應予駁回。
十一本件因事證已臻明確，兩造其餘攻擊、防禦方法及所為之立證
  ，與判決之結果不生若何影響，無庸再逐一予以論究，合併敘
  明。
據上論結，本件上訴及附帶上訴均為無理由，依民事訴訟法第
449條第1項、第78條判決如主文。
中    華    民    國    95    年    8     月    29    日
                    民事第十六庭
                        審判長法  官  沈方維
                              法  官  張競文
                              法  官  湯美玉
正本係照原本作成。
如不服本判決，應於收受送達後20日內向本院提出上訴書狀，其
未表明上訴理由者，應於提出上訴後20日內向本院補提理由書狀
（均須按他造當事人之人數附繕本）上訴時應提出委任律師或具
有律師資格之人之委任狀；委任有律師資格者，另應附具律師資
格證書及釋明委任人與受任人有民事訴訟法第466條之1第1項但
書或第2項（詳附註）所定關係之釋明文書影本。
中    華    民    國    95    年    8     月    29    日
                              書記官  賴淑真
附註：
對於第二審判決上訴，上訴人應委任律師為訴訟代理人。但上訴
人或其他法定代理人具有律師資格者，不在此限。
上訴人之配偶、三親等內之血親、二親等內之姻親，或上訴人為
法人、中央或地方機關時，其所屬專任人員具有律師資格並經法
院認為適當者，亦得為第三審訴訟代理人。民事訴訟法第466條
之1（第1項、第2項）：


司法院資訊處製作；財團法人民間司法改革基金會備份。
